---
title: "Laboratorio 4 Metodos de Agrupamiento"
author: 
  Grupo 6
output:
  pdf_document:
    latex_engine: xelatex
    keep_tex: true
date: 
---

## Integrantes

  - Edwin Sanchez
  - Stephanie Tamayo
  - Andres Felipe Torres
  - Fredy Urrea
  - Sergio Velasquez
  - Manuel Espitia
  
```{r setup, include=FALSE, warning=FALSE}
knitr::opts_chunk$set(echo = TRUE)
```



# Introduccion

Carfa de librerias y datos

```{r cars, results='hide',message = FALSE, warning=FALSE}

library("FactoMineR")
library("dplyr")
library("kableExtra")
library(readxl)
library(FactoMineR)
library(factoextra)
library(kableExtra)
library(readr)
library(knitr)
library(tidyr)
library(dplyr)
library(tibble)

datos <- read_csv2("r14_Sci_Qs_Webometrics.csv")
#ecc<- read_csv2("ECC_completa_19426.csv")
```


# Punto 1
Construir una agrupación de los países con los indicadores de Scimago por el método de K- medias seleccionando el número de grupos K con el indicador de Carlinski-Hrabasz y tipificar los grupos obtenidos por los promedios y las varianzas como en el ejenmplo 7.4.1


# Punto 2 
Construir una agrupación de los países con los indicadores del Scimago por el método de K - medias seleccionado el números de grupos K con el indicador de Hartigan y tipificar los grupos obtenidos por los promedios y las varianzas con en el ejemplo 7.5.1

# Punto 3

Comparar las agrupaciones obtenidas en los ejercicios 1 y 2 y explicar las diferencias, si las hat, tanto en número de grupos como en países que quedaron en cada ejercicio

# Punto 4

Repetir los ejercicios 1,2 y 3 Pero utilizando los indicadores de QS.

# Punto 5 

 Construir una agrupación jerarquica por países utilizando la salida del PCA con los indicadores del Scimago, tipificar los grupos con en el ejemplo 7.10.1
 
# Punto 6

Construir una agrupacion jerárquica por países utilizando la salida del PCA con los indicadores de QS, tipificar los grupos como en el ejemplo 7.10.1

# Punto 7 

Comparar las agrupaciones de los ejercicios y explicar las diferencias, si las hat, tanto en número de grupos como en países que quedaron en cada ejercicio
